臺灣高等法院臺南分院刑事判決　　　　九十一年度重上更(一)字第一六八號　Ａ
　　　上　訴　人
　　　即　被　告　丙　○　○
　　　指定辯護人　本院公設辯護人　庚　○　○
右上訴人因偽造有價證券案件，不服臺灣臺南地方法院八十六年度訴字第一六八○號
中華民國八十八年五月十八日第一審判決（起訴案號：臺灣臺南地方法院檢察署八十
六年度偵字第三二五三號），提起上訴，判決後由最高法院第一次發回更審，本院判
決如左：
      主      文
原判決撤銷。
丙○○無罪。
      理      由
一、公訴意旨略以：丙○○因積欠戊○○之妻謝孟娟（已死亡）借款與會款共約新台
    幣（下同）六十餘萬元，戊○○向丙○○催討欠款，惟丙○○一再拖延，均未返
    還。於八十四年十二月間，戊○○夫妻再向丙○○催討時，丙○○竟基於概括之
    犯意，意圖供行使之用，將己○○○所交付乙○○所有如附表所示空白支票兩紙
    ，偽造票載日期及票面金額後，交付戊○○夫妻，因認丙○○涉有刑法第二百零
    一條第一項、第二項罪嫌云云。
二、公訴人認為上訴人即被告丙○○涉有右揭意圖行使之用偽造有價證券罪嫌，無非
    係以被告丙○○已供承附表所示支票兩紙，係由己○○○所交付，並由被告丙○○所簽發，為其所憑論據。
三、按犯罪事實應依證據認定之，無證據不得推定其犯罪事實，刑事訴訟法第一百五
    十四條定有明文。所謂犯罪事實之證據，係指足以認定被告確有犯罪行為之積極
    證據而言，該項證據且須適合被告犯罪事實之認定，始得採為斷罪資料，有最高
    法院二十九年上字第三一○五號、五十三年台上字第二七五○判例足資參照。
四、訊據被告丙○○雖供承附表所示支票票載日期及票面金額均係伊填寫之事實，惟
    堅決否認有偽造有價證券之犯行，辯稱：附表所示支票兩紙係因己○○○積欠伊
    債務而交付，當時係已蓋印鑑之空白支票，己○○○告以可自行填寫金額、日期
    使用，屆期己○○○會將票款存入銀行帳戶，且經發票人乙○○同意，伊始自行
    填寫金額、日期後交予謝孟娟，伊亦遭己○○○所騙，並無偽造有價證券意思等
    語。經查：
  (一)附表所示支票兩紙雖由被告丙○○交予謝孟娟抵償舊債，惟該兩紙支票發票人均
    為乙○○，經本院深入調查發現乙○○前開兩紙支票，乃由乙○○先前委託代書
    丁○○，向臺灣土地銀行台南分行代為申請設立帳戶，獲准領用支票簿簽發使用
    ，並由乙○○將整本支票簿交予丁○○，且附表所示兩紙支票上印文，均以發票
    人乙○○留存於該分行之印鑑章所蓋，業據證人乙○○於本院上訴審審理中到庭
    結證屬實（詳本院上訴審卷第三十九頁正面第五行至第八行）。其次參以乙○○
    乃『丁○○代書事務所』客戶，原在省立臺南肺結核防治中心工作，為兼業土地
    仲介，需申請支票簿使用，惟因缺乏資金，復無銀行往來實績等信用紀錄，乃以
    三萬五千元代價，委請丁○○輾轉透過某位專門承接土地銀行業務代書辦理，俟
    獲土地銀行台南分行核准，領用廿五張支票簿乙本後，乙○○為培養與銀行間良
    好往來業績，乃將所領取整本支票簿連同印鑑章、存摺一併交予丁○○使用，藉
    以培養與銀行往來業績紀錄，嗣丁○○於八十四年十一月廿二日，因另案判決入
    獄服刑，無法及時將票款存入乙○○帳戶，以供執票人兌領，致丁○○以乙○○
    名義所簽部分支票屆期退票，乙○○為規避票據付款責任，乃自訴丁○○涉及偽
    造有價證券罪嫌，嗣經本院詳予調查後，判決丁○○無罪確定在案，亦經證人丁○○於本院上訴審證述甚詳（詳本院上訴審卷第七十二頁正面第四行至背面第六
    行），並有本院八十五年度上訴字第一七五一號刑事判決乙份附卷足憑。又本院
    八十五年度上訴字第一七五一號偽造有價證券案件審理中，乙○○亦供稱：伊確
    有委請丁○○替伊培養支票業績，嗣因丁○○另案入獄服刑後，支票始未兌現等
    語，此觀本院八十五年度上訴字第一七五一號偽造有價證券案件判決理由欄已論
    斷極詳，顯然丁○○事先已獲得發票人乙○○授權簽發其支票，至為明灼。
  (二)被告丙○○於本院審理中供稱：丁○○與己○○○均為執業土地代書，伊即在丁○○代書事務所內認識己○○○，伊所購房屋亦經由丁○○仲介，丁○○要求伊
    將金錢及支票借予己○○○使用，惟己○○○竟將伊支票向地下錢莊質押，總共
    欠伊一百餘萬元，經伊向己○○○催討，丁○○曾替己○○○求情，己○○○乃
    交付附表所示支票兩紙，並表示已獲發票人同意簽發該二紙支票，伊始簽寫票載
    日期及金額後，交予謝孟娟抵償舊債等語（詳本院上訴審卷第三十頁背面第四行
    至第十行、第四十一頁正面第八行至第十行）。證人丁○○亦證稱：伊曾經替被
    告丙○○仲介購買房屋，並見過被告丙○○與己○○○至伊代書事務所處理借款
    債務事宜，伊另案入獄服刑時，將尚未用完之乙○○支票放在抽屜內，伊事務所
    職員甲○○可輕易取得支票，且己○○○與乙○○亦互相認識等語（詳本院上訴
    審卷第七十三頁背面第六行至第七十四頁正面第一行至第二行）。以此衡之，被
    告丙○○辯稱：附表所示支票兩紙係因己○○○積欠伊債務而交付，當時係已蓋
    印鑑之空白支票，己○○○告以可自行填寫金額、日期使用乙節，殆與事實相符
    ，應可憑信。雖然己○○○因另涉他案經原審法院發布通緝在案，業經本院調取
    原審法院八十五年度易字第二六七四號卷宗核閱屬實，致本院無法傳喚其到庭作
    證調查，惟附表所示支票兩紙既經乙○○授權丁○○簽發使用，且被告丙○○係
    經前手己○○○交付，交付時已蓋妥乙○○向銀行登記之印鑑章，諸如前述，並
    由己○○○告知被告丙○○可填寫票載日期及金額使用，被告丙○○據以填寫該
    兩紙支票之票載日期及金額，自不發生偽造有價證券問題。
  (三)被告雖曾辯稱「附表所示支票二紙係己○○○因積欠伊債務所交付，當時係交付
    已蓋印鑑之空白支票，己○○○告以可自行填寫金額、日期使用」一節，核與被
    告在第一審審理時供稱「支票上之金額、日期都是伊填寫的，己○○○交付支票
    時，發票人沒有簽名蓋章，己○○○說要拿回去看，隔二天又拿給伊，上面就蓋
    有乙○○之章，伊就將票交給謝孟娟；己○○○交支票給伊時是空白的，己○○○還拿回去蓋章，金額及日期都是伊填載的等語（第一審卷第四十頁背面、第一
    五七頁正面），不盡一致。關於此點，經本院再詳細調查結果，係因被告將支票
    金額及日期填好後交給謝孟娟時，謝孟娟向被告說其中有一張支票金額有塗改，
    被告才打電話給己○○○，己○○○才向被告拿回支票，在金額塗改處再加蓋發
    票人乙○○之章等情，並再據被告於本院審理中供述甚詳在卷，並有該紙支票在
    卷可稽，本院經核被告所供並無不符，堪認被告所供應係真實。
  (四)再查刑法第二百零一條第一項之偽造有價證券，必須意圖供行使之用，而偽造有
    價證券者，始與該罪相當，本件因己○○○欠丙○○金錢，丙○○向己○○○索
    討，己○○○乃拿出附表所示已蓋好發票人乙○○之支票叫被告丙○○自行填寫
    金額及日期等，而己○○○又與丁○○、乙○○熟識，雖丁○○及其事務所之職
    員甲○○均於本院調查中否認有拿附表所示之支票給己○○○之事實，惟經本院
    屢次傳訊己○○○及乙○○結果，因己○○○遭通緝，無法傳訊到庭，而乙○○
    亦因已死亡（本院九十一年五月二十日傳票退回，內載人已過世），亦無法再傳
    訊到庭調查是否同意己○○○使用支票，惟本件確係己○○○拿支票叫被告丙○○自行填載金額、日期等之事實已如上述詳細說明，證人甲○○於本院調查中亦
    證稱「乙○○和己○○○要好，都是介紹土地買賣」等情（見本院上更一審卷九
    十一年五月十三日訊問筆錄），顯見乙○○和蔡黃郁當時已有往來，己○○○又
    向丙○○稱附表之支票係乙○○交給她（己○○○）的（見本院上訴審卷第七十
    四頁），而被告丙○○亦因認為附表所示之支票係屬合法之來源，遂予自行填載
    金額及日期，顯見本件被告使用附表之支票並不知悉該支票係屬不法之來源，縱
    係由案外人己○○○以不法方法取得，亦與被告丙○○無關。
五、綜上所述，被告丙○○被訴刑法第二百零一條第一項、第二項罪嫌，應屬不能證
    明；此外復查無其他積極證據足以證明該被告有何偽造有價證券犯行，理應諭知
    無罪，以免冤抑。原審疏未詳察，遽依告訴人指訴，且未深入細心勾稽種種有利
    於被告丙○○之證據，即對被告丙○○論罪科刑，自有未洽。被告上訴意旨，執
    以指摘原判決不當，為有理由，自應由本院撤銷改判，另為被告丙○○無罪之判
    決，以昭平允。
六、據上論斷，應依刑事訴訟法第三百六十九條第一項前段、第三百六十四條、第三
    百零一條第一項前段，判決如主文。
本案經檢察官楊治宇到庭執行職務。
中    華    民    國      九十一      年      七      月      十七      日
                                  臺灣高等法院臺南分院刑事第六庭
                                      審判長法官  楊    明    章
                                            法官  戴    勝    利
                                            法官  顏    基    典
右正本證明與原本無異。
檢察官如不服本判決，應於判決送達後十日內向本院提出上訴書。
                                      法院書記官  呂    嘉    文
中    華    民    國      九十一      年      七      月      十八      日
附表：
┌─────┬────┬────┬─────────┬─────────┐
│ 票據號碼 │ 付款人 │票載日期│   票 面 金 額    │    備     註     │
│          │        │        │   （新台幣）     │                  │
├─────┼────┼────┼─────────┼─────────┤
│AGC0000000│土地銀行│84.12.25│ 二○五、○○○元 │                  │
│          │台南分行│        │                  │                  │
├─────┼────┼────┼─────────┼─────────┤
│AGC0000000│ 同  右 │84.12.25│   三一、○○○元 │                  │
│          │        │        │                  │                  │
└─────┴────┴────┴─────────┴─────────┘
